臺灣高等法院民事判決　　　　　　　　　99年度上字第1154號
上　訴　人　楊冠恒
訴訟代理人　楊久弘律師
被上訴人　　蕭玉真
訴訟代理人　廖忠信律師
複代理人　　王珽顥律師
上列當事人間請求返還不當得利事件，上訴人對於中華民國99年
8月27日臺灣桃園地方法院99年度訴字第877號第一審判決提起上
訴，本院於100年8月30日言詞辯論終結，判決如下：
    主      文
上訴駁回。
第二審訴訟費用由上訴人負擔。
    事實及理由
一、上訴人主張：(一)兩造於民國（下同）88年6月13日結婚，伊
    於兩造婚前向榮美開發股份有限公司（下稱榮美公司）以總
    價新台幣（下同）702萬元購買門牌桃園縣○○鄉○○路○○○
    巷○○號預售屋乙戶（含坐落基地，下稱系爭房地），因被上
    訴人為國中老師，以其名義辦理公教人員優惠貸款可以取得
    較高貸款額度及較低之貸款利息，乃與榮美公司協議將買受
    人變更為被上訴人，並於88年3月30日將系爭房地所有權借
    名登記在被上訴人之名下。(二)詎被上訴人因懷疑伊外遇，竟
    於98年12月26日未經伊同意，即擅自將系爭房地出售予訴外
    人蕭維茂，致伊受有支付價金216萬元，及計算至98年4月10
    日止兩造共同繳納房屋貸款本息524萬3799元（本金為381萬
    9953元、利息為142萬3846元）之二分之一，共計478萬1899
    元（元以下捨去）之損害，被上訴人因而受有出售房屋之利
    益等情。爰依民法第179條規定，求為命被上訴人應給付伊
    478萬1899元，及加計自起訴狀繕本送達翌日起算法定遲延
    利息之判決（原審為上訴人敗訴之判決，上訴人不服，提起
    上訴）。並於本院上訴聲明：(一)原判決廢棄。(二)被上訴人應
    給付上訴人478萬1899元，及加計自起訴狀繕本送達翌日起
    至清償日止之法定遲延利息。(三)願供擔保請准予宣告假執行
    。
二、被上訴人則以：兩造間就系爭房地並未成立借名契約，系爭
    房地係兩造於婚前，上訴人邀伊共同出資購買，伊因而向伊
    母親借款80萬元並自行籌款108萬元支付價金，系爭房地自
    伊取得所有權後，舉凡管理、使用、貸款之繳納，及向放貸
    銀行申請調降貸款利率等，均由伊自行處理，房貸亦係由伊
    獨力支付，系爭房地本即屬伊單獨所有等語，資為抗辯。並
    於本院答辯聲明：如主文所示。
三、查，兩造於88年6月13日結婚，並育有三名未成年子女甲○
    ○（00年0月00日生）、乙○○（00年00月00日生）、丙○
    ○（00年0月00日生）；被上訴人以上訴人有外遇為由，向
    原法院提起離婚訴訟，經原審法院判准兩造離婚，前開未成
    年子女三人之權利義務之行使及負擔則由被上訴人任之（尚
    未確定）；系爭房地所有權於88年3月30日，榮美公司以買
    賣為登記原因移轉登記於被上訴人名下等情，有卷附戶籍謄
    本、原法院98年婚字第686號民事判決、土地及建物登記謄
    本可憑（見原審卷第4至5頁、第10至12頁、64至71頁），並
    為兩造所不爭執（見本院卷第150頁），堪信為真。
四、本院應審究者為(一)兩造間就系爭房地所有權登記是否有借名
    契約存在？(二)若有，則上訴人依不當得利法則，請求被上訴
    人應返還所受之利益，以若干金額為當？茲分別論述如下：
(一)、兩造間就系爭房地所有權登記是否有借名契約存在？
  1.按稱借名登記，係謂當事人約定一方將自己之財產以他方名
    義登記，仍由自己管理、使用、處分，他方允就該財產為出
    名登記之契約；且契約須當事人間有意思表示之合致始成立
    （最高法院99年台上字第1097號判決意旨參照）。且，當事
    人主張有利於己之事實者，就其事實有舉證之責任，民事訴
    訟法第277條前段定有明文；又房地登記名義人即為房地之
    所有權人，乃社會通念之常態事實，登記名義人非房地之實
    際所有權人，則為變態事實，主張屬變態事實之借名關係者
    ，負舉證責任（最高法院96年台上字第2329號判決意旨參照
    ）。準此，本件上訴人主張系爭房地係其出資所購買，僅將
    該房地所有權借名登記在被上訴人之名下乙情，既為被上訴
    人所否認，則上訴人自應就系爭房地與被上訴人間有借名登
    記契約存在乙節，負舉證之責。
  2.上訴人主張：系爭房地係由伊單獨出資向榮美公司所購買，
    僅借名登記在被上訴人名下云云，固據提出榮美公司繳款通
    知單、支付價金支票、台北富邦銀行中正分行放款帳卡明細
    、另案離婚訴訟之訪視報告、被上訴人之姐蕭玉美於另案（
    即原法院99年度家護字第137號通常保護令事件）之訊問筆
    錄為證（見原審卷第28至57頁、第7至9頁、第122至125頁）
    。惟查：
    (1)、依系爭房地買賣契約書記載「立契約書人：買方楊冠恒
        （即上訴人）、蕭玉真（即被上訴人）賣方榮美開發股
        份有限公司.」「通訊地址○○○鎮○○街○○○號22樓」
        （見本院卷第86頁、第95頁）以觀，可知系爭房地買賣
        契約既係由兩造與出賣人榮美公司共同簽訂，並約定以
        上訴人之地址○○○鎮○○街○○○號22樓作為聯絡地址
        ，則榮美公司依前開房地買賣契約之約定，將系爭房地
        聯絡事項通知上訴人，自屬依約行事。自難僅憑系爭房
        地買賣契約約定以上訴人之地址作為聯絡地址，即可謂
        系爭房地係由上訴人出資所購買，被上訴人僅為借名登
        記所有權人。
    (2)、上訴人曾以其名義開立支票計206萬元，連同其父親楊
        慶智開立10萬元支票，共計支付系爭房地價金216萬元
        乙事，固據提出支票為證（見原審卷第31至43頁）。然
        被上訴人亦曾於88年4月17日匯款80萬元予上訴人（見
        原審卷第101頁），且上訴人於88年4月17日同時支付系
        爭房地價金69萬元予榮美公司（見原審卷第41頁支票即
        明）等情以觀，設若系爭房地係由上訴人出資所購買，
        則被上訴人何需於同日匯款80萬元予上訴人以支付系爭
        房地價款？又若系爭房地係由上訴人單獨出資所購買，
        則上訴人何需向其母親借款以支付系爭房地價金（見原
        審卷第100頁）？堪認被上訴人抗辯兩造於婚前，上訴
        人邀其出資購買系爭房地，應非子虛。自難僅憑上訴人
        以其名義開立支票支付系爭房地部分價金，即可謂系爭
        房地係由其出資所購買而借名登記在被上訴人名下。
    (3)、另上訴人雖提出台北富邦銀行中正分行放款帳卡明細以
        資證明系爭房地之貸款亦係由其所支付云云。但查：
        、系爭房地自兩造婚前之88年4月23日起，即由被上
            訴人向銀行貸款，以支付系爭房地價金乙節，有卷
            附台北富邦銀行股份有限公司消金作業管理部99年
            11月22日個授字第0991000553號函檢附客戶借款明
            細查詢、個人購屋貸款契約可稽（見本院卷35至51
            頁）；設若系爭房地係由上訴人出資購買，則被上
            訴人豈會自兩造婚前即由其帳戶支付系爭房地之貸
            款？況上訴人自始亦無法舉證證明系爭房地婚前之
            貸款係由其支付乙事，自難僅憑前開台北富邦銀行
            中正分行放款帳卡明細即可認定系爭房地之房貸係
            由其所繳納。
        、況系爭房地之房貸部分，係由銀行按月自被上訴人
            帳戶內扣款乙節，亦為上訴人所自陳（見本院卷第
            135頁反面）；上訴人雖每月有給付被上訴人家用
            約現金2萬元，固為被上訴人所不爭執（見本院卷
            第135頁反面），但被上訴人現仍擔任國中教師，
            每月薪資約6萬餘元，並非毫無資力之人，亦為上
            訴人所不爭執；且支付家庭與子女扶養費用係屬兩
            造共同之責任，自難僅憑上訴人每月給付被上訴人
            約2萬餘元，以支付家庭生活及子女扶養費用，即
            可謂系爭房地係由上訴人出資購買，僅借名登記在
            被上訴人名下。
        、是以，上訴人提出台北富邦銀行中正分行放款帳卡
            明細，以資證明系爭房地之貸款亦係由其所支付云
            云，並無可採。則上訴人執此主張系爭房地係由其
            出資購買，僅借名登記在被上訴人名下云云，仍無
            可取。
    (4)、上訴人雖又舉兩造於另案離婚訴訟之訪視報告中，自陳
        系爭房地為上訴人所有，僅借名登記在被上訴人名下云
        云（見原審卷第7至9頁）。然為被上訴人所否認，且觀
        諸前開訪視報告三(一)「監護權的建議：...6.案母（指
        被上訴人）表示會與相對人（指上訴人）談賣房子的事
        情，若成功賣出，就會將錢拿去買一層四間房的公寓
        ...」（見原審卷第8頁），可知被上訴人係表示會與上
        訴人談賣系爭房地，並非自陳系爭房地為上訴人借名登
        記在其名下乙節；況兩造離婚訴訟尚未終結，婚姻關係
        尚屬存續中，被上訴人基於配偶身份關係，及上訴人為
        兩造未成年子女之父諸多因素考量之下，表示會與上訴
        人洽商出售系爭房地乙事，亦屬人情之常，自難僅憑上
        訴人表示會與被上訴人談出售系爭房地乙事，即可謂系
        爭房地為上訴人所有，僅借名登記在被上訴人名下。故
        上訴人執此主張系爭房地為其所有，僅借名登記在被上
        訴人名下云云，要無可採。
    (5)、上訴人又以遭蕭玉美（即被上訴人之姐）恐嚇為由，聲
        請通常保護令事件中，蕭玉美亦陳述系爭房地為其所有
        ，僅借名登記在被上訴人云云（見原審卷第122至125頁
        訊問筆錄）。然查，蕭玉美於前開通常保護令事件中，
        僅陳稱：「聲請人（指上訴人）夫妻不合，我有打電話
        叫他們（指兩造）好好處理，..，因房子是他們婚前買
        的，是我妹的名下，...，我有說男人要有擔當，..我
        沒叫他要小心一點，...」等語（見原審卷第123頁），
        並未陳述系爭房地係上訴人所有，僅登記在被上訴人名
        下乙事；亦難憑蕭玉美陳述系爭房地是兩造婚前所購買
        ，且所有權登記在被上訴人名下，即可謂系爭房地為上
        訴人所有，僅借名登記在被上訴人名下。
    (6)、上訴人另又以系爭房地為其所有，被上訴人未經其同意
        逕行出售系爭房地，涉有刑事侵占及背信等罪嫌，向檢
        察官提出告訴，經檢察官以系爭房地所有權登記在被上
        訴人名下，且上訴人亦無法舉證證明兩造間就系爭房地
        有借名登記契約或信託契約存在為由，對被上訴人予以
        不起訴處分，上訴人不服聲請再議，亦經高檢署駁回其
        再議而告確定等情，有卷附台灣桃園地方法院檢察署檢
        察官99年度偵字第27945號不起訴處分書、台灣高等法
        院檢察署100年度上議字第5130號處分書可稽（見本院
        卷第161至165頁、第175至177頁）。由此益證，兩造間
        就系爭房地確實並無借名登記存在甚明。
    (7)、上訴人雖主張：被上訴人於前開偵查案件中，自陳系爭
        房地登記在其名下，沒有特別約定房子是誰的，可資證
        明系爭房地為伊所有，僅登記在其名下云云，固據提出
        台灣高等法院檢察署100年度上議字第5130號處分書為
        證（見本院卷第176頁反面）。然查，被上訴人於前開
        偵查案件中係陳述：「系爭房屋頭期款，係伊向母親借
        款後與聲請人楊冠恒（指上訴人）共同支付，聲請人為
        了表示娶伊的誠意，將系爭房屋登記在伊名下，沒有特
        別約定房子是誰的，依法律規定系爭房屋就是伊的」等
        語，此觀前開處分書自明（見本院卷第176頁反面）；
        核與被上訴人提出向其母借款後，匯款予上訴人支付系
        爭房地頭期款價金乙節相符（見原審卷第100至101頁取
        款條、匯款委託書即明）。要難僅憑被上訴人於前開偵
        查案件中，陳述系爭房地頭期款係由兩造共同支付，上
        訴人為表示迎娶被上訴人之誠意，將系爭房地所有權登
        記在被上訴人名下，即可謂系爭房地為上訴人所有，僅
        借名登記在被上訴人名下。
    (8)、綜上，上訴人既無法舉證兩造間就系爭房地有借名登記
        契約存在，則上訴人主張系爭房地係由伊單獨出資向榮
        美公司所購買，僅借名登記在被上訴人名下云云，並無
        可採。
(二)、上訴人依不當得利法則，請求被上訴人應返還所受之利益，
    以若干金額為當？
  1.按不當得利所稱之「無法律上之原因」，係指欠缺給付目的
    而言。如給付係為一定目的而對他人之財產有所增益，此種
    給付目的通常係基於當事人間之合意，在客觀上即為給付行
    為之原因。是當事人間之給付若本於其等間之合意而為之，
    即難謂其給付為無法律上之原因；且，主張不當得利請求權
    存在之當事人，對於不當得利請求權之成立要件應負舉證責
    任，即應證明他方係無法律上之原因而受利益，致其受有損
    害。如受利益人係因其「給付」而得利時，所謂無法律上之
    原因，即指其給付欠缺給付之目的，故主張該項不當得利請
    求權存在之當事人，自應舉證證明其欠缺給付之目的，始符
    舉證責任分配之原則（最高法院98年度台上字第1913號判決
    意旨參照）。
  2.如前所陳，上訴人既無法證明兩造間就系爭房地所有權登記
    有借名契約存在，則被上訴人本於系爭房地所有權人地位，
    出售系爭房地，自屬有法律上之原因而受有利益。是以，上
    訴人主張系爭房地係其出資購買，僅借名登記在被上訴人名
    下，被上訴人未經其同意而擅自出售系爭房地，致被上訴人
    受有出售房屋所得之利益，其因而受有損害，依不當得利法
    則，請求被上訴人應返還其出售房屋所得之利益478萬1899
    元云云，自無可取。
五、從而，上訴人依民法第179條規定，訴請被上訴人應給付其
    478萬1899元，及加計自起訴狀繕本送達翌日起至清償日止
    之法定遲延利息，為無理由，不應准許。其假執行之聲請亦
    失所附麗，應併予駁回。原審為上訴人敗訴之判決，及駁回
    其假執行之聲請，並無不合。上訴意旨仍執前詞指摘原判決
    不當，求予廢棄改判，為無理由，應予駁回。
六、另上訴人雖聲請傳訊證人沈素敏、鄭桐山、戴承賓、劉達億
    、莊聰鏡、游翌靖、楊慶智、王素珍、楊沐柄等人，曾聽聞
    兩造提及系爭房地為上訴人所有，僅借名登記在被上訴人名
    下乙事，可資證明兩造間就系爭房地有借名登記契約存在云
    云。但如前所陳，系爭房地雖係由兩造共同支付頭期款，然
    嗣後均係由被上訴人帳戶按月撥付系爭房地之貸款本息乙節
    ，此為兩造所不爭執（見本院卷第135頁反面），自難僅憑
    系爭房地自始即登記在被上訴人名下，即可謂系爭房地為上
    訴人所有；而上訴人聲請傳訊前開證人，雖係兩造之友人，
    然對於系爭房地如何支付價金、貸款，及有無借名登記契約
    存在等事項，均涉及兩造財產之隱私，衡情前開證人自無可
    能知悉之理，故本院核無傳訊前開證人之必要；至於兩造其
    餘之攻擊或防禦方法，經本院審酌後均認與本件之結論無涉
    ，茲不再一一論列，併予敘明。
七、據上論結，本件上訴為無理由，依民事訴訟法第449條第1項
    、第78條，判決如主文。
中　　華　　民　　國　 100　　年　　9 　　月　　15　　日
  　　　　　　　　　民事第十三庭
                      　審判長法　官   蕭艿菁
  　　　　　　　　　　        法　官   賴劍毅
　  　　　　　　　　　        法　官   楊絮雲
正本係照原本作成。
如不服本判決，應於收受送達後20日內向本院提出上訴書狀，其
未表明上訴理由者，應於提出上訴後20日內向本院補提理由書狀
（均須按他造當事人之人數附繕本）上訴時應提出委任律師或具
有律師資格之人之委任狀；委任有律師資格者，另應附具律師資
格證書及釋明委任人與受任人有民事訴訟法第466條之1第1項但
書或第2項（詳附註）所定關係之釋明文書影本。如委任律師提
起上訴者，應一併繳納上訴審裁判費。
中　　華　　民　　國　 100　　年　　9 　　月　　16　　日
　　　　　　　　　　　　    　書記官   蔡慧娟
附註：
民事訴訟法第466條之1（第1項、第2項）：
對於第二審判決上訴，上訴人應委任律師為訴訟代理人。但上訴
人或其他法定代理人具有律師資格者，不在此限。
上訴人之配偶、三親等內之血親、二親等內之姻親，或上訴人為
法人、中央或地方機關時，其所屬專任人員具有律師資格並經法
院認為適當者，亦得為第三審訴訟代理人。
